臺灣嘉義地方法院刑事判決　　　　　　　 100年度易字第10號
公　訴　人　臺灣嘉義地方法檢察署檢察官
被　　　告　黃聖躬
上列被告因誹謗案件，經檢察官提起公訴（99年度偵字第8572號
），及移送併案審理(100年度偵字第2933號)，本院判決如下：
    主  文
黃聖躬犯散布文字誹謗罪，處有期徒刑陸月，如易科罰金以新臺
幣貳仟元折算壹日。
    犯 罪 事 實
一、許微崢、侯旭霖夫婦於民國95年9月20日承攬黃聖躬設在嘉
    義縣義竹鄉「安禾牙醫診所」(下稱系爭診所)之裝潢工程，
    雙方因施工品質及工程款問題產生嫌隙，黃聖躬竟意圖散布
    於眾，基於妨害名譽之接續犯意，於附表甲所示之時間，在
    其嘉義縣義竹鄉義竹村122號住處，以附表甲所示之帳號，
    在附表甲所示不特定多數人可共聞共見之網站，接續撰寫後
    張貼如附表甲所示之文章，指摘許微崢及侯旭霖於承攬其診
    所之裝潢工程期間，無所不偷、借物不還、大量隨意破壞東
    西(尤其是電子產品)、擅自更改材料等惡意攻訐之文章，而
    指摘或傳述足以毀損許微崢及侯旭霖名譽之事。
二、案經許微崢及侯旭霖訴由臺灣嘉義地方法院檢察署檢察官偵
    查起訴。
    理  由
壹、有罪部分：
一、證據能力部分：按被告以外之人於審判外之陳述，經當事人
    於審判程序同意作為證據，法院審酌該言詞陳述或書面陳述
    作成時之情況，認為適當者，亦得為證據。當事人、代理人
    或辯護人於法院調查證據時，知有第159條第1項不得為證據
    之情形，而未於言詞辯論終結前聲明異議，視為有前項之同
    意，刑事訴訟法第159條之5定有明文。查本件認定事實所引
    用之陳述證據、書面證據，均經當事人同意作為證據，本院
    審酌該等證據之取得過程並無瑕疵，與本案待證事實間復具
    有相當之關聯性，以之為本案證據尚無不當，自得採為證據
    。
二、訊據被告黃聖躬固坦承有於附表甲所示之時間，在其嘉義縣
    義竹鄉義竹村122號住處，以附表甲所示之帳號，在附表甲
    所示不特定多數人可共聞共見之網站，張貼如附表甲所示之
    文章等語，惟辯稱：其所撰寫之文章內容均係事實，縱其不
    能證明言論內容為真實，然依其所提證據資料，應認為有相
    當理由確信其為真實；其係基於「合理評論原則」，且無「
    實際惡意」書寫、張貼上開文章，亦符合刑法第311條規定
    之免責要件，應不構成誹謗罪等語，針對附表甲之各項誹謗
    文字內容，被告並辯稱如下：
(一)、其請告訴人許微崢夫婦裝潢系爭診所前，曾請他人裝潢系
      爭診所，但未完成(下稱第一次裝潢)，當時有購買價值24
      萬元之柚木純黑色地板1批(約37、38坪)、3千元之不銹鋼
      抽水馬達1個、總價2萬元之展示燈組多組、足供1至4樓使
      用之太平洋電纜線、2座窗戶暨遮雨棚，均未安裝，後來
      其雖以8折將部分柚木地板以4萬元之價格賣給告訴人許微
      崢，但告訴人許微崢裝潢完成後，其發現全部之柚木地板
      都不見；而展示燈組告訴人只用了3組，其他的燈組、不
      銹鋼抽水馬達、太平洋電纜線、遮雨棚均不見；另自系爭
      診所拆下備用之6座鋁門窗及1座不銹鋼大門亦於裝潢完成
      後，不翼而飛；再者，告訴人許微崢並未交付衛浴產品之
      保證書、安裝說明書；此外，其個人所有之2箱書籍、1套
      原裝百科全書、3套原版古典音樂光碟、6件藝術品(古人
      物木雕品1座、風景畫1幅、水彩圖1幅、其他3件不記得是
      何物) 、原本的外牆磁磚庫存品也都不見，而因告訴人許
      微崢須盡管理人之責任，且工地鑰匙及工班均係告訴人許
      微崢全權負責，所以東西不見，其認係告訴人所竊。
(二)、其於工程進行中曾借PDA及藍牙接收器給告訴人許微崢夫
      婦，後來其以EMAIL要求返還，告訴人許微崢夫婦居然稱
      不見了。
(三)、系爭診所之電子產品於裝潢完成後，在短時間內故障，如
      警民連線電子主機完全壞掉，而東訊總機電話、不斷電系
      統、冰箱、IBM電腦主機因安裝位置、空間無法散熱，造
      成總機電話有時感應有時不感應、不斷電系統「嗶嗶」叫
      ，機器過熱、冰箱差點壞掉、IBM電腦主機故障；另告訴
      人侯旭霖於裝潢完成後2次至系爭診所維修網路線時，分
      別挖斷牙科抽吸控制線及警民連喇叭控制線，均未告知。
(四)、其原來指定電纜線使用「太平洋」牌電纜，因告訴人許微
      崢稱「大山」牌電纜係同級品，其才同意使用「大山」牌
      電纜，但實際上「大山」牌電纜並非同級品等語。
三、按：
    言論自由為人民之基本權利，憲法第11條有明文保障，國家
    應給予最大限度之維護，俾其實現自我、溝通意見、追求真
    理及監督各種政治或社會活動之功能得以發揮。惟為兼顧對
    個人名譽、隱私及公共利益之保護，法律尚非不得對言論自
    由依其傳播方式為合理之限制。刑法第310條第1項及第2項
    針對以言詞或文字、圖畫而誹謗他人名譽者之誹謗罪規定，
    係為保護個人法益而設，以防止妨礙他人之自由權利，符合
    憲法第23條規定之意旨。至同條第3項前段以對誹謗之事，
    能證明其為真實者不罰之規定，則係針對言論內容與事實相
    符者之保障，並藉以限定刑罰權之範圍，非謂指摘或傳述誹
    謗事項之行為人，必須自行證明其言論內容確屬真實，始能
    免於刑責。惟行為人雖不能證明言論內容為真實，但依其所
    提證據資料，認為行為人有相當理由確信其為真實者，即不
    能以誹謗罪之刑責相繩，亦不得以此項規定而免除檢察官或
    自訴人於訴訟程序中，依法應負行為人故意毀損他人名譽之
    舉證責任，或法院發現其為真實之義務。又刑法第311條規
    定：「以善意發表言論，而有左列情形之一者，不罰：一、
    因自衛、自辯或保護合法之利益者。二、公務員因職務而報
    告者。三、對於可受公評之事，而為適當之評論者。四、對
    於中央及地方之會議或法院或公眾集會之記事，而為適當之
    載述者。」係法律就誹謗罪特設之阻卻違法事由，目的即在
    維護善意發表意見之自由，亦不生牴觸憲法問題，司法院大
    法官會議釋字第509號著有解釋。茲參酌上開解釋暨其協同
    意見，有關是否應科予誹謗罪責，當有如下審查標準：
(一)、立法者以事實陳述之「真實性」以及「公共利益關連性」
      兩項基準進行誹謗罪之權衡，固然具有一定的合理性；但
      如過分執著於真實性之判別標準，或對真實性為僵硬之認
      定解釋，恐將有害於現代社會的資訊流通。蓋在社會生活
      複雜、需求快速資訊的現代生活中，若要求行為人（尤其
      是新聞媒體）必須確認所發表資訊的真實性，其可能必須
      付出過高的成本，或因為這項要求而畏於發表言論，產生
      所謂的「寒蟬效果」（chilling effect ）。無論何種情
      形，均嚴重影響自由言論所能發揮之功能，違背了憲法保
      障言論自由之意旨。從而，對於所謂「能證明為真實」其
      證明強度不必至於客觀的真實，只要行為人並非故意捏造
      虛偽事實，或並非因重大的過失或輕率而致其所陳述與事
      實不符，皆應將之排除於第310 條之處罰範圍外，認行為
      人不負相關刑責。因此，行為人就其發表非涉及私德而與
      公共利益有關之言論所憑之證據資料，至少應有相當理由
      確信其為真實，即主觀上應有確信「所指摘或傳述之事為
      真實」之認識，倘行為人主觀上無對其「所指摘或傳述之
      事為不實」之認識，即不成立誹謗罪。惟若無相當理由確
      信為真實，僅憑一己之見逕予杜撰、揣測、誇大，甚或以
      情緒化之謾罵字眼，在公共場合為不實之陳述，達於誹謗
      他人名譽之程度，即非不得以誹謗罪相繩。此與美國於憲
      法上所發展出的「實質惡意原則（或稱真正惡意原則，ac
      tual  malice）」，大致相當。而所謂「真正惡意原則」
      係指發表言論者於發表言論時明知所言非真實，或因過於
      輕率疏忽而未探究所言是否為真實，則此種不實內容之言
      論即須受法律制裁。準此，是否成立誹謗罪，首須探究者
      即為行為人主觀上究有無相當理由確信其所指摘或傳述之
      事為真實之誹謗故意。
(二)、陳述事實與發表意見不同，事實有能證明真實與否之問題
      ，意見則為主觀之價值判斷，無所謂真實與否，在民主多
      元社會各種價值判斷皆應容許，不應有何者正確或何者錯
      誤而運用公權力加以鼓勵或禁制之現象，僅能經由言論之
      自由市場機制，使真理愈辯愈明而達去蕪存菁之效果。對
      於可受公評之事項，尤其對政府之施政措施，縱然以不留
      餘地或尖酸刻薄之語言文字予以批評，亦應認為仍受憲法
      之保障。蓋維護言論自由即所以促進政治民主及社會之健
      全發展，與個人名譽可能遭受之損失兩相衡量，顯然有較
      高之價值。惟事實陳述與意見發表在概念上本屬流動，有
      時難期其涇渭分明，若意見係以某項事實為基礎或發言過
      程中夾論夾敘，將事實敘述與評論混為一談時，始應考慮
      事實之真偽問題。此由刑法第310條第1項規定：「意圖散
      布於眾，而指摘或傳述足以毀損他人名譽之事者，為誹謗
      罪」、第3項前段規定：「對於所誹謗之事，能證明其為
      真實者，不罰。」等文義觀之，所謂得證明為真實者，唯
      有「事實」。據此可徵，我國刑法第310條之誹謗罪所規
      範者，僅為「事實陳述」，不包括針對特定事項，依個人
      價值判斷所提出之主觀意見、評論或批判，此種意見表達
      應屬同法第311條第3款所定之免責事項，亦即所謂「合理
      評論原則」之範疇。易言之，憲法對於「事實陳述」之言
      論，係透過「實質惡意原則」予以保障，對於「意見表達
      」之言論，則透過「合理評論原則」，亦即「以善意發表
      言論，對於可受公評之事為適當評論」之誹謗罪阻卻違法
      事由，賦與絕對保障。
四、經查：
    被告於附表甲所示之時間，在其嘉義縣義竹鄉義竹村122號
    住處，以附表甲所示之帳號，在附表甲所示不特定多數人可
    共聞共見之網站，張貼如附表甲所示之文章等事實，業據被
    告於偵查中、本院準備程序及審理中均供承不諱，核與證人
    即告訴人許微崢、侯旭霖於偵查中證述情節一致，並有網路
    文章列印1份在卷可考，足認被告確有於附表甲所示之網站
    上張貼文章，公開指摘如事實欄所述之文字內容。而指摘告
    訴人於承攬系爭診所之裝潢工程期間，無所不偷、借物不還
    、大量隨意破壞東西(尤其是電子產品)、擅自更改材料，足
    以引發一般人對告訴人之專業能力及人格之負面評價，對告
    訴人之社會名譽造成貶損，依被告之年紀、智識程度，無不
    知前開情狀之理，卻仍撰文傳述前開事實並刊登在數網站上
    ，足認其具誹謗故意及散布之意圖，其行為已該當誹謗罪之
    構成要件。至被告是否有阻卻違法事由，茲分論如下：
(一)、被告指摘告訴人竊取價值16萬元之高級柚木純黑地板部分
      ：
      1、據證人即負責裝潢系爭診所之木工陳建利到庭證稱：
         因系爭診所1、2樓要使用超耐磨地板，與現場留存之
         柚木地板材質不同，伊即透過告訴人許微崢向被告購
         買該批柚木地板，面積約20坪，告訴人許微崢稱被告
         要賣4萬元，該價金伊並非直接給付被告，而係由木工
         工程款中扣除等語(本院卷一第192、193頁)。
      2、證人即告訴人許微崢亦證稱：被告父親之前找人來施
         工，有留存一些柚木地板，被告表示不要使用柚木地
         板，請伊幫忙上網拍賣，伊拒絕，後來證人即木工陳
         建利需要地板，伊請證人陳建利跟被告溝通，但被告
         表示不跟木工溝通，證人陳建利與被告2人有無交涉伊
         不清楚；被告一開始說該批柚木地板價值十幾萬元，
         後來數目一直在變，伊認為市場行情沒有這麼高，被
         告自己有去詢價，認為1坪價值3千元，最後被告寄ema
         il予伊，內容記載「柚木地板原價3000-售出2000-共
         得40000」，該4萬元價金則從地板合約之工程款中扣
         除等語(本院卷一第185、186頁) ，不僅與證人陳建利
         之證詞互核相符，且提出與所述相符之email列印1紙
         、義竹牙醫診所裝修工程預算書(地板工程)1份在卷可
         憑(本院卷一第157、211頁) 。而上開預算書，確於第
         11項記載「原實木地板1式折抵40000元」等語，堪認
         證人陳建利、許微崢所述並非虛妄。
      3、證人即被告父親黃朝榮到庭證稱：第一次裝潢因被告
         很忙，係由其負責叫師傅來施作及買材料，但被告不
         滿意，故改由被告自己找告訴人許微崢來裝潢(下稱第
         二次裝潢) ；其於第一次裝潢時有購買1批黑色柚木地
         板，價值約二十幾萬元，原欲使用在診所1、2樓，面
         積共約37、38坪；第二次裝潢其偶爾至工地查看，發
         現原放在一樓候診室旁之黑色柚木地板不見，其詢問
         被告，被告如何回答其已忘記，但最近被告跟其說地
         板給別人估4萬元賣掉了等語(本院卷一第179、183 、
         184頁) 。證人即被告父親黃朝榮雖證稱該批黑色柚木
         地板，價值約二十幾萬元，面積共約37、38坪等語，
         然並無法提出當初購買之明細、單據，以資證明，且
         亦證稱被告嗣後告以該批地板以4萬元出售，與證人陳
         建利、許微崢所述相同。
      4、再者，被告於本院準備程序中陳稱該批柚木地板價值
         24萬元，其將部分地板以「8折」賣給告訴人許微崢，
         告訴人許微崢給付4萬元，事後發現該批柚木地板全部
         不見，等於告訴人多拿了價值20萬元之柚木地板等語(
         本院卷一第124頁) ，其所稱出售予告訴人部分之地板
         價格係打8折出售，與其寄發予告訴人許微崢之上開em
         ail所載「原價3000-售出2000」之折數(約67折) 已有
         不同；況依上開email，被告認為該批柚木地板1坪價
         值3000元，則倘該批地板面積有37、38坪，其價值應
         為11萬餘元，亦非24萬元，是被告此部分所辯，並不
         足採。系爭黑色柚木地板應係被告以整批4萬元之價格
         出售證人陳建利，並自應給付之地板工程款中扣除無
         誤，則被告明知該柚木地板係由其全部出售予他人，
         猶在附表甲編號1之文章中捏造事實，指摘告訴人竊取
         其16萬元之高級柚木純黑色地板、於編號2、4、5、6
         之文章中指摘告訴人無所不偷等語，自不符合刑法第
         310 條第3項前段「真實性」之規定。
(二)、被告指摘告訴人竊取3000元不銹鋼抽水馬達部分：
      1、證人即被告父親黃朝榮固到庭證稱：其於第一次裝潢
         時有購買1個3千元之不鏽鋼抽水馬達未使用，第二次
         裝潢後發現不見等語(本院卷一第180頁)，然依其證言
         尚無法證明該抽水馬達係遭告訴人竊取。
      2、據證人即水電工康泊菘到庭證稱：伊於95年間有應告
         訴人許微崢之邀，至系爭診所處理水電工程後續收尾
         之工作，並曾更換抽水馬達，伊係依照唯真設計有限
         公司(告訴人所經營) 助理之指示，使用放在工地的一
         個新馬達更換舊馬達，該新馬達並非不鏽鋼材質，而
         是鍍鐵材質等語(本院卷二第111、112頁) ，而被告亦
         自承其確有請告訴人許微崢找水電工來更換抽水馬達
         ，則證人康泊菘上開所述堪信為真。被告雖表示其失
         竊之抽水馬達係不鏽鋼材質，與證人康泊菘所更換之
         馬達材質不同，然被告或證人黃朝榮既無法提出該馬
         達之購買證明、相關材質之說明書，實難證明其等第
         一次裝潢時所購買之馬達係不鏽鋼材質，且被告及證
         人黃朝榮亦有可能將鍍鐵之材質誤認為係不鏽鋼材質
         ，則證人康泊菘更換舊馬達所使用之新馬達，實有可
         能即係被告父親第一次裝潢時所購買之馬達。
      3、被告自承其於告訴人裝潢完成後發現該抽水馬達不見
         時，並未詢問告訴人，作何查證動作等語(本院卷二第
         75 頁) ，而系爭診所裝潢時，除告訴人夫妻進出工地
         外，前期尚有拆除、運送廢材之廠商、施工期間有工
         班、施工後期有清潔人員進出系爭診所，出入之人員
         眾多，則縱證人康泊菘並未使用被告父親第一次裝潢
         時購買之抽水馬達，而該抽水馬達嗣後發現不見，亦
         無法證明係告訴人所竊。被告僅因告訴人承攬系爭裝
         潢工程，負責管理工班，即認係告訴人所竊取，尚難
         認被告有相當理由確信其所述者為真實。被告於附表
         甲編號1之文章中指摘告訴人竊取其價值3千元之不鏽
         鋼馬達、於編號2、4、5、6之文章中指摘告訴人無所
         不偷等語，實僅憑其主觀判斷，難謂未失於重大輕率
         ，亦不符合刑法第310條第3項前段之規定。
(三)、被告指摘告訴人竊取2萬元之展示燈組部分：
      1、證人即被告父親黃朝榮固到庭證稱：其有購買2萬元的
         展示燈組未使用，但買幾組已忘記，當時燈組都放在1
         樓等語，惟亦證稱該展示燈組在告訴人裝潢時，沒有
         使用在系爭診所，嗣改稱其不清楚是否有使用等語(
         本院卷一第180、181、184頁)。
      2、證人即被告診所護士黃珠祝到庭證稱：系爭診所原址
         在嘉義縣義竹鄉義竹村88之10號，後來搬遷至同村122
         號(即告訴人裝潢之新診所) ；告訴人裝潢系爭診所時
         ，其與另名護士黃美惠有參與規劃、設計，施工期間
         ，如果其有當班，被告就會請其一同去新診所看施工
         的狀況；系爭診所1樓掛號室有3盞迷你的展示燈組，
         是告訴人許微崢請工班裝的，其並未看到整批的展示
         燈組等語(本院卷二第25、26、28頁) ，則被告所稱遭
         竊之展示燈組，是否即係系爭診所1樓掛號室之展示燈
         組，證人黃朝榮、黃珠祝所述並不相同，且依證人黃
         珠祝所證，其並未看到有整批的展示燈組，而證人黃
         朝榮亦無法提出其當初購買展示燈組之明細、單據，
         則是否有被告所稱遭竊之總價2萬元展示燈組多組存在
         ，實非無疑。
      3、被告自承其於裝潢完成後發現該批展示燈組不見時，
         並未詢問告訴人，作何查證動作等語(本院卷二第76頁
         )，而系爭診所裝潢時，除告訴人夫妻進出工地外，前
         期尚有拆除、運送廢材之廠商、施工期間有工班、施
         工後期有清潔人員進出系爭診所，出入之人員眾多，
         則縱有被告所稱價值2萬元之展示燈組多組存在，嗣後
         發現不見，亦無法證明係告訴人所竊。被告僅因告訴
         人承攬系爭裝潢工程，負責管理工班，即認係告訴人
         所竊取，尚難認被告有相當理由確信所信者為真實。
         被告於附表甲編號1之文章中指摘告訴人竊取其價值2
         萬元之展示燈組、於編號2、4、5、6之文章中指摘告
         訴人無所不偷等語，實僅憑其主觀判斷，難謂未失於
         重大輕率，尚不符合刑法第310條第3項前段之規定。
(四)、被告指摘告訴人竊取2座窗戶暨遮雨棚、鋁門窗、不銹鋼
      大門、業主自己私人物品(書籍、音樂光碟) 、6件藝術品
      、外牆磁磚庫存品之部分：
      1、被告雖辯稱其有2座窗戶暨遮雨棚、1扇不銹鋼鐵門(先
         誤遭拆除，經運送廢材廠商載走又送回後)、外牆磁磚
         庫存品，告訴人裝潢中、後期拆下之6片鋁門窗，及其
         個人所有之2箱書籍、1套裝百科全書、3套原版古典音
         樂光碟、6件藝術品(包含1件古人物木雕品、風景畫1
         幅、水彩圖1幅，其餘3件忘記是何物)在告訴人裝潢完
         成後，均不見等語；惟證人即告訴人許微崢否認曾竊
         取上開物品，並證稱：伊施工前確有廠商將拆下來的1
         扇不銹鋼鐵門及木造門載走，後來被告於95年12月24
         日以email請伊將該2扇門追回，伊馬上打電話請廠商
         載回，後續被告就未再追問此事；伊未曾見過被告所
         稱拆下之6片鋁門窗、2座尚未安裝之窗戶暨遮雨棚或
         失竊之6件藝術品；伊雖於進場施工前看到診所後方堆
         有外牆磁磚庫存品，但該堆置處不是伊施工範圍，伊
         後來也不知道該等物品之去向；被告曾以email向伊反
         應其原文書不見了，在施工過程中未反應其東西被偷
         或不見，後來是朋友告知被告在網路上刊登之文章，
         伊才知道等語(本院卷一第187至191頁)。
      2、證人即被告父親黃朝榮雖到庭證稱：系爭診所原有拆
         下之鋁門窗6片放在4樓、不銹鋼大門1扇和外牆磁裝庫
         存品放在1樓，於告訴人裝潢完成後，均不見等語(本
         院卷一第182、183頁) ，表示確有被告所稱之鋁門窗6
         片、不銹鋼大門1扇、外牆磁裝庫存品等物不見，惟依
         證人黃朝榮前開證詞，並無法認定上開物品係告訴人
         所竊。
      3、證人即系爭診所護士黃珠祝到庭所證：1樓診所後面原
         放有黃色和咖啡色的磁磚庫存品，後來發現不見；第
         一次裝潢失敗尚未拆除前，其有看過遮陽板放在診所
         後面，告訴人找人來拆除後，有無再看到已無印象；
         被告曾請其催告告訴人返還1木雕藝術品和書籍，但不
         知道是什麼書籍、數量多少等語(本院卷二第26、28頁
         )  ，及證人即系爭診所護士黃美惠到庭所證：第一次
         裝潢失敗後，請告訴人拆除後還留存遮陽板，放在1樓
         後院，診所開始營運後就發現不在了等語(本院卷二第
         29 頁) ，亦無法證明該等外牆磁裝庫存品、遮陽板、
         木雕藝術品等物不見，係告訴人所竊。
      4、系爭診所裝潢時，除告訴人夫妻進出工地外，前期尚
         有拆除、運送廢材之廠商、施工期間有工班、施工後
         期有清潔人員進出系爭診所，出入之人員眾多，此為
         被告所不否認，況上開2座窗戶暨遮雨棚、外牆磁磚庫
         存品等物係放在診所後方，並非告訴人施工範圍，則
         縱有被告所稱2座窗戶暨遮雨棚、6片鋁門窗、1扇不銹
         鋼大門、書籍、音樂光碟、6件藝術品及外牆磁磚庫存
         品存在，嗣後發現不見，亦無法證明係告訴人所竊。
         被告僅以告訴人承攬系爭裝潢工程，負責管理工班，
         及負責清理書籍之清潔人員不可能會閱讀原文書等理
         由，即認上開物品均係告訴人所竊取，尚難認被告有
         相當理由確信所撰寫者為真實。被告於附表甲編號1之
         文章中指摘告訴人竊取上開物品、於編號2、4、5、6
         之文章中指摘告訴人無所不偷等語，實僅憑其主觀判
         斷，難謂未失於重大輕率，自不符合刑法第310條第3
         項前段之規定。
(五)、衛浴及其他產品的外圍配件：
      被告雖辯稱告訴人未交付系爭診所TOTO牌衛浴產品之保證
      書、安裝說明書予其等語，惟證人即告訴人許微崢到庭證
      稱伊已將衛浴產品之保證書、安裝說明書交付被告等語(
      本院卷一第189頁)，衡諸衛浴產品之保證書、安裝說明書
      ，除對產品之使用人，得享有產品之保固及了解產品安裝
      流程之利益外，對他人並無何價值可言，證人許微崢自無
      私藏該等保證書、安裝說明書而不交付被告之必要。況縱
      告訴人確有未交付上開衛浴產品之保證書、安裝說明書之
      行為，該未交付之行為，亦與「偷」、「竊取」之含義迥
      然有別，被告僅因未收到上開保證書、安裝說明書，即謂
      係告訴人所竊，難認被告有相當理由確信其所撰寫之內容
      為真實。
(六)、被告指摘告訴人借用PDA、藍芽接收器不還部分：
      1、被告固提出其於97年5月11日寄發予告訴人之EMAIL ，
         內容記載「嘉義縣本人黃先生借與貴公司唯真室內設
         計之物品，包括PDA&電子感應子母機等數十樣物品，
         請儘速歸還」等語(本院卷一第163頁)，欲證明告訴人
         向其借用系爭PDA、藍芽接收器並未返還等語，惟證人
         即告訴人許微崢到庭證稱：系爭PDA、藍芽接收器係被
         告於96年間硬要送給伊，伊有說伊不會用，但被告一
         直來信說要送伊，後來伊不會用就送給朋友，被告於
         97年間才又要索回，當時伊與被告已在打官司等語(本
         院卷一第188頁) ，並提出被告於96年7月18 日、同月
         19日寄發予伊之email各1則為證，而該2則電子郵件內
         容即有論及被告將系爭PDA、藍芽接收器致贈予告訴人
         所營之「唯真空間設計」公司等語(本院卷一第156、1
         57頁) ，足見證人許微崢上開證述為真，是系爭PDA、
         藍芽接收器實係被告贈與予告訴人，而非被告出借予
         告訴人。
      2、被告明知系爭PDA、藍芽接收器係其贈與告訴人，猶在
         附表甲編號1之文章中編造事實，指摘告訴人夫妻借用
         其PDA、藍牙接收器後，於其催討時以不見為由不返還
         等語，自不符合刑法第310條第3項前段有關「真實性
         」之規定。
(七)、被告指摘告訴人大量隨意破壞東西(尤其是電子產品)部分
      ：
      1、被告固辯稱系爭診所之電子產品於裝潢完成後，在短
         時間內故障，如警民連線電子主機完全壞掉，東訊總
         機電話有時感應有時不感應、不斷電系統「嗶嗶」叫
         ，機器過熱、冰箱差點壞掉、IBM電腦主機故障；另告
         訴人侯旭霖於裝潢完成後2次至系爭診所維修網路線時
         ，分別挖斷牙科抽吸控制線及警民連喇叭控制線，均
         未告知等語，惟告訴人許微崢及侯旭霖均否認破壞上
         開電子產品或剪斷控制線。
      2、證人即系爭診所護士黃珠祝、黃美惠雖到庭分別證稱
         ：系爭診所開始營運後，發現警民連線故障、東訊總
         機電話感應不靈、不斷電系統「嗶嗶」叫、IBM電腦主
         機故障等情事(見本院卷二第24至27頁、第29、32、33
         頁) ，惟上開2證人並未證述上開機器故障係因告訴人
         隨意破壞所致，亦未證述冰箱有何故障情形，或牙科
         抽吸控制線及警民連喇叭控制線係遭告訴人剪斷等情
         。
      3、而上開電子產品於告訴人將系爭診所裝潢完成時均通
         過測試，可正常運作等情，此為被告所自承(本院卷二
         第78頁)，且據被告所稱：其上開東訊總機電話、不斷
         電系統、冰箱、IBM電腦主機故障原因均因安裝位置不
         當、空間狹小，無法散熱所致。而告訴人於設計裝潢
         系爭診所之初，尚未與被告交惡，衡情亦無故意設計
         易使電子產品故障之裝設位置及空間之動機。依上所
         述，被告主觀上既認知上開電子產品故障係因告訴人
         設計不當，致電子產品無法散熱，並非因告訴人隨意
         破壞所致，則其竟於網路上散布文章指摘告訴人大量
         隨意破壞電子產品等語，顯與事實不符。
(八)、被告指摘告訴人竊取太平洋牌電纜線，及以C級大山牌電
      纜線取代業主指定之A級太平洋牌電纜線部分：
      1、證人即告訴人許微崢到庭證稱：伊進場施工時，現場
         確有留存他牌電纜線，但數量不多，伊詢問被告就不
         足的部分，是要自行購買或請水電處理，被告表示要
         請水電處理，當初現場留存之電纜線均已安裝在系爭
         診所內；兩造之合約書是註明用大山牌電纜線，該合
         約上所載數量是扣除使用太平洋牌電纜線後不足的數
         量等語(本院卷一第187、190頁) ，並提出水電暨空調
         工程契約書暨預算書1份為證(本院卷二第44頁)。而該
         預算書第8項「2.0單心線，18捲」及第9項「5.5單心
         線，8捲」之備註欄內均記載「大山」字樣，堪認被告
         與告訴人當初於訂約時，已約明電纜線之數量及廠牌
         。
      2、證人即被告父親黃朝榮於本院審理時證稱：第一次裝
         潢時，其有購買系爭診所1至4樓用量之太平洋電纜線
         ，數量多少其不記得了，後來發現該批太平洋電纜線
         不見了；本次裝潢訂約時，其不知道是否有約定須先
         使用該批太平洋電纜線，告訴人是否有使用該批太平
         洋電纜線於系爭診所其亦不知情等語(本院卷一第182
         、184頁)，是證人黃朝榮雖證稱曾有購買系爭診所1至
         4樓用量之太平洋電纜線，惟無法提出明細證明當初購
         買之確實數量為何。而不同之設計內容，其電纜線之
         配置方式當有差異，所需數量亦隨之增減，則證人黃
         朝榮當初購買之太平洋電纜線，是否已符合告訴人此
         次裝潢系爭診所所需之用量，尚難依證人黃朝榮上開
         證述得知。
      3、況依被告於本院準備程序及審理中所供，其當初原指
         定使用太平洋牌電纜線，因告訴人稱大山牌電纜線與
         太平洋牌電纜線係同級品，其始同意告訴人使用大山
         牌電纜線，但大山牌電纜線與太平洋牌電纜線實際上
         不是同級品；其不確定太平洋牌電纜線是否有使用在
         系爭診所內，因告訴人在大山牌電纜線的數量上浮報3
         倍，表示告訴人沒有用太平洋牌電纜線；其於裝潢完
         成時發現太平洋牌電纜線不見，未作何查證動作等語(
         本院卷一第124、125頁、本院卷二第76頁)，參以上開
         預算書已明確記載「大山」字樣，足見告訴人使用大
         山牌電纜線係經被告同意，並非被告指定使用太平洋
         牌電纜線，而由告訴人私自使用大山牌電纜線偷工減
         料；再者，被告與告訴人於訂約時，均知悉現場尚留
         存太平洋牌電纜線，則兩造於訂約時當就用畢太平洋
         牌電纜線後不足額部分再使用大山牌電纜線之部分達
         成共識，並據以估算大山牌電纜線之使用數量，被告
         嗣未經查證，空言告訴人浮報大山牌電纜線之數量，
         據以推論告訴人未使用其原先購買之太平洋牌電纜線
         ，並竊取該批太平洋電纜線，實失之主觀臆測，已屬
         重大輕率。
      4、被告在未查證前所購買之太平洋牌電纜線是否有安裝
         在系爭診所內之情況下，即在附表甲編號1之文章中指
         摘告訴人竊取其自行購買之太平洋牌電纜線，於編號2
         、4、5、6之文章中指摘告訴人無所不偷等語，且明知
         告訴人使用大山牌電纜線係經其同意，猶於附表甲編
         號3之文章中記載「業主指定A級太平洋電纜線(北部)-
         卻以C級大山偷工減料賺暴利」此等與事實不符之文字
         內容，自不符合刑法第310條第3項前段有關「真實性
         」之規定。
(九)、被告雖辯稱其撰寫、刊登附表甲之文章符合刑法第311條
      之免責要件，然附表甲所示誹謗文字內容均係「事實陳述
      」，並非屬「意見表達」或對於事物之「評論」，自無刑
      法第311條之適用。
(十)、綜上所述，被告就其裝潢期間遺失之諸多物品，未經查證
      ，即依其主觀判斷，逾越一般合理之推論，於附表甲所示
      文章中指摘係告訴人所竊取；明知其將PDA及藍芽接收器
      贈與告訴人，竟於附表甲編號1文章內，虛構告訴人借用
      後不還；就裝潢完成後故障之電子產品，明知係裝設空間
      設計不良造成，仍於附表甲編號1文章內，虛構係告訴人
      隨意破壞電子產品等事項，足以毀損告訴人2人之名譽。
      依被告所舉之證明，既無法證明其所撰寫之誹謗內容為真
      實，亦難認其有相當理由確信其所撰寫之誹謗內容為真實
      ，且無適用刑法第311條之餘地，自應以誹謗罪相繩。是
      本件事證明確，被告上開犯行堪以認定，應予依法論科。
五、論罪科刑：
(一)、核被告上開所為，係犯刑法第310條第2項之散布文字誹謗
      罪。
(二)、按「數行為」於同時同地或密切接近之時、地實行，侵害
      同一之法益，各行為之獨立性極為薄弱，依一般社會健全
      觀念，在時間差距上，難以強行分開，在刑法評價上，以
      視為數個舉動之接續施行，合為包括之一行為予以評價，
      較為合理，則屬接續犯（本院86年台上字第3295號判例參
      照）。本件被告自98年8月27日起至99年5月23日間，以附
      表甲所示6篇文章，多次、密集地在如附表甲所示雅虎等
      數個部落格，刊登告訴人無所不偷等誹謗文章，該6篇文
      章所載之誹謗文字內容大同小異，堪認被告係基於一概括
      犯意，在密切接近之一定時間及空間內持續實行之複次行
      為，各行為之獨立性薄弱，於行為概念上，應認係包括之
      一行為，為接續犯。被告所為，係以一誹謗行為同時毀損
      告訴人許微崢及侯旭霖2人之名譽，侵害2不同法益，觸犯
      2 相同罪名，為想像競合犯，應從一重處斷。
(三)、爰審酌被告職業為牙醫師，智識程度甚高，其與告訴人因
      裝潢糾紛產生嫌隙，即在數月間，於多個網站散布多篇包
      含不實內容之文章詆毀告訴人聲譽，其犯罪之手段、方法
      惡劣、對告訴人許微崢、侯旭霖所生危害非輕，及犯後否
      認犯行，迄言詞辯論終結當日，尚未將誹謗文章撤下，態
      度非佳等一切情狀，量處如主文所示之刑，並衡量被告自
      承月收入約新臺幣20萬元之經濟情況，諭知易科罰金以新
      臺幣2千元折算1日。
貳、不另為無罪諭知部分：
一、公訴意旨另以：被告黃聖躬意圖散布於眾，基於妨害名譽之
    犯意，於附表乙所示之時間，在其嘉義縣義竹鄉義竹村122
    號住處，以附表乙所示之帳號，在附表乙所示不特定多數人
    可共聞共見之網站，張貼如附表乙所示之文章，而指摘或傳
    述足以毀損告訴人許微崢及侯旭霖名譽之事，因認被告此部
    分亦涉刑法第310條第2項散布文字誹謗罪等語。
二、公訴人認被告涉犯上開犯行，係以被告之供承、告訴人許微
    崢、侯旭霖之指訴，及網站列印資料等為其主要論據。訊據
    被告固不否認撰寫、刊登如附表乙所示之文章，惟堅詞否認
    此部分有何誹謗犯行，辯稱其所寫文章內容，均係事實，縱
    其不能證明言論內容為真實，然依其所提證據資料，應認為
    有相當理由確信其為真實；其係基於「合理評論原則」，且
    無「實際惡意」書寫、張貼上開文章，應不構成誹謗罪等語
    。
三、經查：
(一)、附表乙編號1部分：
      1、依被告所提出設計師人才網上所刊登告訴人之基本資
         料，告訴人許微崢之學歷記為「東海大學室內設計系
         」(見本院卷一第129頁)，告訴人許微崢亦自承伊係南
         亞工專建築設計科三年制畢業，曾就讀東海大學室內
         設計師研究班，並非東海大學室內設計系畢業等語(本
         院卷一第191頁) ，則被告依上開網頁所載，認告訴人
         杜撰學歷，於附表乙編號1之文章中指摘許微崢「自稱
         東海大學室內設計系畢業&研究所畢業，自創台灣所沒
         有的大學系所，唬爛第一名」，即非虛構事實、惡意
         誹謗告訴人名譽。
      2、告訴人許微崢雖主張伊於上開設計師人才網之基本資
         料係由該網站人員口頭詢問伊學歷，該網站人員誤將
         伊所述之「東海大學室內設計研究班」繕打為「東海
         大學室內設計系」等語，惟上開網頁就告訴人許微崢
         學歷部分之記載確與事實不符，縱非告訴人蓄意為之
         ，然既已刊載於網頁上，依一般人之認知，已堪認該
         網頁所載資料係經告訴人核可、確認，表明己身之學
         歷，被告據此認定告訴人杜撰學歷，已屬有相當理由
         確信其為真實，且設計師杜撰學歷，恐有誇大其專業
         能力之虞，與公共利益亦有關連性，是此部分並不構
         成誹謗罪。
(二)、附表乙編號2部分：
      依證人黃珠祝、黃美惠前開證詞可知，被告診所內之警民
      連線系統、東訊總機電話、不斷電系統、IBM電腦主機於
      診所開業後不久均發生故障情事(詳前述)，故被告於附表
      乙編號2之文章登載「被侯旭霖摸過的電子儀器，短時間
      內，全數故障」，其所為指述與客觀發生事實之重要部分
      已屬相符，雖其指述與「真實」之事實間有些微差距(蓋
      被告診所內之電子儀器，實際上並非「全數」故障) ，仍
      應認無礙其具「真實性」之認定。又被告於上開文句後接
      載「業主主觀認為是故意破壞行為」等文字，亦已表明係
      其個人之主觀臆測，而非直指該等電子儀器係告訴人侯旭
      霖故意破壞，尚難認該等文字足以毀損告訴人侯旭霖之名
      譽。
(三)、附表乙編號3至15部分：此部分文章，公訴人未具體指出
      被告係以何文字誹謗告訴人名譽，亦未提出證據證明被告
      有何誹謗故意，雖該等文章標題或有敘及「冒牌設計師許
      微崢(名片上載明)」等文字，然被告辯稱其認為設計師須
      相關系所畢業、有相關證照、具工作經驗等資格等語(本
      院卷二第74頁) ，而告訴人許微崢自承其非大學室內設計
      系畢業，亦無相關證照等語(本院卷一第191頁) ，且告訴
      人許微崢於前開設計師人才網上所刊登之學歷曾有與事實
      不符之情形，則被告就此評論告訴人許微崢為冒牌設計師
      ，應屬合理評論，是此部分尚不得以誹謗罪相繩。
四、依上說明，此部分公訴人所舉之證據不足以證明被告確有誹
    謗犯行。此外，遍觀卷內訴訟資料，亦無其他積極證據，足
    認被告此部分確有公訴人所指之犯行。因公訴人認此部分若
    成立犯罪，與本案起訴判決有罪部分係接續犯之一罪關係，
    爰不另為無罪之諭知。
參、退併辦部分：
一、臺灣嘉義地方法院檢察署檢察官100年度偵字第2933號移送
    併辦意旨略以：被告黃聖躬意圖散布於眾，基於妨害名譽之
    犯意，於附表乙編號3所示之時間，在其嘉義縣義竹鄉義竹
    村122號住處，以附表乙編號3所示之帳號，在附表乙編號3
    所示不特定多數人可共聞共見之網站，張貼文章載有「鄉林
    建設公司賴正鎰以不公平契約坑殺台中市政府，獲取暴利」
    等文字，而指摘或傳述足以毀損告訴人鄉林建設股份有限公
    司(下稱鄉林公司)  名譽之事，因認被告此部分亦涉刑法第
    310條第2項散布文字誹謗罪，與前揭起訴部分之犯罪事實，
    有實質上一罪關係，為同一案件，應為起訴效力所及，爰移
    請本院併案審理等語。
二、訊據被告否認此部分有何誹謗犯行，辯稱：因告訴人鄉林公
    司曾經承作台中市政府的1個BOT案，迄今尚未完工，台中市
    政府無法處罰鄉林公司，故其認為鄉林公司係以不公平契約
    坑殺台中市政府等語，並提出2則網路新聞列印為證。經查
    ，依被告所提出之2則網路新聞所載，鄉林公司承作台中市
    國際會展中心BOT案，未於期限內完工，台中市政府依法終
    止與鄉林公司的國際會展中心契約，其中並記載台中市政府
    經濟發展處長朱蕙蘭指出「鄉林公司至今仍刻意藉詞拖延，
    未能依規定期程動工興建，已明顯違反契約規定」等語(見
    本院卷一第166、167頁) ，而告訴人鄉林公司係甚具規模之
    建設公司，其承作台中市政府之國際會展中心BOT案，對於
    都市發展、地方經濟頗有影響力，應屬可受公評之事，則被
    告基於上開新聞報導，就告訴人鄉林公司與台中市政府間之
    契約關係，依其主觀價值判斷，評論為告訴人以不公平契約
    坑殺台中市政府，已有前開相關網路新聞作為根據，且未逾
    越合理評論之範圍，應可推定係出於善意所發表之言論，符
    合刑法第311條第3款之規定，阻卻其違法性。從而，上開移
    送併辦意旨書關於被告涉嫌誹謗告訴人鄉林公司犯行部分與
    本案被告誹謗告訴人許微崢、侯旭霖經起訴並被判有罪部分
    ，並無實質上或裁判上一罪關係，非同一案件，尚非本案起
    訴效力所及，本院自無從併予審究，應退還臺灣嘉義地方法
    院檢察署檢察官另為適法之處理，併此敘明。
據上論斷，應依刑事訴訟法第299條第1項前段，刑法第310條第2
項、第55條、第41條第1項前段，刑法施行法第1條之1第1項、第
2項前段，判決如主文。
本案經檢察官吳咨泓到庭執行職務。
中    華    民    國   100    年    7     月    27    日
                      刑事第六庭法  官  蘇姵文
以上正本證明與原本無異。
如不服本判決應於收受判決後10日內向本院提出上訴書狀，並應
敘述具體理由；其未敘述上訴理由者，應於上訴期間屆滿後20日
內向本院補提理由書（均須按他造當事人之人數附繕本）「切勿
逕送上級法院」。告訴人或被害人如對於本判決不服者，應具備
理由請求檢察官上訴，其上訴期間之計算係以檢察官收受判決正
本之日期為準。
中    華    民    國   100    年    7     月    27    日
                                書記官  許睿軒
附錄論罪法條：
中華民國刑法第310條
（誹謗罪）
意圖散布於眾，而指摘或傳述足以毀損他人名譽之事者，為誹謗
罪，處 1 年以下有期徒刑、拘役或 5 百元以下罰金。
散布文字、圖畫犯前項之罪者，處 2 年以下有期徒刑、拘役或
1 千元以下罰金。
對於所誹謗之事，能證明其為真實者，不罰。但涉於私德而與公
共利益無關者，不在此限。